【裁判字號】    99,易,1759
【裁判日期】    991020
【裁判案由】    業務侵占
【裁判全文】
臺灣高雄地方法院刑事判決              99年度易字第1759號
公  訴  人  臺灣高雄地方法院檢察署檢察官
被      告  己○○原名柯己○.
上列被告因業務侵占案件，經檢察官提起公訴（99年度調偵字第
27號），本院判決如下：
    主  文
己○○犯如附表一編號1 至6 之業務侵占罪共計陸罪，各處有期
徒刑陸月，如易科罰金，均以新臺幣壹仟元折算壹日。其中如附
表一編號1 及4 所示之業務侵占罪，各減為有期徒刑參月。應執
行有期徒刑貳年，如易科罰金，以新臺幣壹仟元折算壹日。
    事  實
一、己○○（原名柯己○○）自民國82年6 月17日起，受僱於國
    泰人壽保險股份有限公司（下稱國泰公司）擔任保險業務員
    ，工作內容負責拓展業務，並為該公司之保險客戶提供收費
    服務、各種保險金給付申請及款項轉交、保單質押貸款及房
    屋價款之申請、利息之收取及償還款解繳公司等業務，為從
    事業務之人。詎其明知向保戶收取之保費僅係代國泰公司為
    保管，為業務所持有之財物，依據國泰公司續期保費事務處
    理規則之規定，倘自客戶處收受款項後均須如數繳回公司，
    不得擅自予以處分或挪用，竟意圖為自己不法之所有，利用
    代收保戶乙○○第2 期以後之續期保費屬非強制性之投資型
    保費，及丁○○早於最後1 期保費繳納期限前即已繳納之職
    務上機會，將乙○○及丁○○如附表一編1 至6 所示，以現
    金繳納之各期保費遂一侵吞入己，而未繳回國泰公司，合計
    侵占金額共計新台幣（下同）537,590 元。因己○○唯恐事
    跡敗露，乃於如附表二編號1 至6 所示時間報繳如附表二編
    號1 至6 所示保費，偽充係保戶乙○○、丁○○所繳納之保
    費以掩其侵占之犯行。嗣因國泰公司稽核帳目後察覺有異，
    通知乙○○、丁○○有保費未繳情事，經乙○○、丁○○將
    已繳保費之情形告知國泰公司，始查悉上情。
二、案經國泰公司訴由臺灣高雄地方法院檢察署檢察官偵查起訴
    。
    理  由
壹、證據能力部分：
    按被告以外之人於審判外之言詞或書面陳述，除法律有規定
    者外，不得作為證據；又被告以外之人於審判外之陳述，雖
    不符刑事訴訟法第159 條之1 至第159 條之4 之規定，而經
    當事人於審判程序同意作為證據，法院審酌該言詞陳述或書
    面陳述作成時之情況，認為適當者，亦得為證據；當事人、
    代理人或辯護人於法院調查證據時，知有第159 條第1 項不
    得為證據之情形，而未於言詞辯論終結前聲明異議者，視為
    有前項之同意。刑事訴訟法第159 條第1 項、第159 條之5
    定有明文。本判決所引用之各項證據資料，其屬於被告己○○以外之人於審判外之言詞、書面陳述者，均據審判長於調
    查證據程序逐一提示並告以要旨，檢察官及被告均知該等證
    據為被告以外之人之審判外陳述，均未於言詞辯論終結前聲
    明異議，本院審酌上開證據作成時之情況，認為適當，依刑
    事訴訟法第159 條之5 第1 項、第2 項規定，應有證據能力
    。
貳、實體部分：
一、訊據被告己○○固坦承有於附表一編號1 至6 所示時間，向
    乙○○、丁○○收取如附表一編號1 至6 所示現金保費，及
    於附表二編號1 至6 所示時間報繳丁○○及乙○○保費，而
    未如數繳回國泰公司之事實，惟矢口否認有何業務侵占之犯
    行，辯稱：收取丁○○之保費後，因害怕被搶，才先存入自
    己帳戶內，之後有繳納部分現金7,590 元及交付面額5 萬元
    之自己票據給公司，並已兌現；又因乙○○表示購買之投資
    型保單均賠錢，不想再投資了，所以就同意將各期保費借給
    伊，乙○○共借伊57萬元，後來有還乙○○12萬元，且乙○○之保險係投資型保險，續期保費沒有強制性，可繳可不繳
    ，沒有侵占國泰公司之保費云云。經查：
  (一)國泰公司之保戶乙○○、丁○○各於如附表一編號1 至6 所
    示時間，交付如附表一編號1 至6 所示現款予被告己○○，
    作為繳納續期保費之用，被告並交付其個人名義出具之繳費
    收據予乙○○作為證明，而乙○○則從未同意借給被告供作
    他用，另丁○○亦不知被告事後僅報繳部分保費及以被告之
    支票報繳餘額，且未同意被告得於期前挪用，嗣因國泰公司
    來電查詢何以未繳納續期保費，乙○○、丁○○始知悉所繳
    保費遭被告侵占挪用之事實，業據證人乙○○於本院審理時
    結證稱：當時國泰人壽查核人員有打電話到我家，跟我說錢
    沒有匯進去，我跟他們說，我每個月都有繳給被告，因為不
    識字，不知道被告只交付她自己寫的收據，後來國泰公司說
    那不是正式收據，交給被告2 次6 萬元及3 次12萬元現款，
    均是用以繳納保費，不是要借給被告，被告也沒有向我借過
    錢等語（本院卷第64頁）；證人丁○○於本院審理時結證稱
    ：10年期之0000000000號保單繳費期限是在每年10月底前，
    並於97年10月17日將最後一期保費57,590元現金交被告收取
    ，被告收取時並未告知會以其簽發之支票代繳部分保費，亦
    未同意被告在保費到期前可以挪作他用，不知所繳保費有遭
    被告挪用之情形等語明確（本院卷第29頁），經核與證人即
    國泰公司保費查核員戴嘉宏於本院審理時證稱：因乙○○聲
    稱有將2 次保費各6 萬元，及3 次保費各12萬元之現金交被
    告收取，惟被告並未如數繳回公司，故由伊到場見證乙○○
    出具之已繳納前開5 筆保費予被告之聲明書，乙○○並表示
    未曾同意被告可將保費借予他人或挪作他用等語相符。復有
    乙○○、丁○○出具之繳納保費聲明書3 紙（偵卷第4 、5
    頁）、被告以別名謝秀如之個人名義開立予乙○○繳費保費
    6 萬元及12萬元之各收據2 紙（偵卷第6 、7 頁）、告訴人
    所提出有關乙○○如附表一編號1 至5 所示之各期保費，被
    告未依期如數繳回國泰公司，而係遲至於如附表二編號1 至
    5 所示之時間始繳納部分保費，及有關丁○○如附表一編號
    6 之保費，被告係遲至97年10月27日始以7,590 元部分現款
    及被告自己之發票日97年12月15日、面額5 萬元支票代墊之
    繳費紀錄在卷可佐（本院卷36、37頁），足認乙○○、丁○○證述交付被告如附表一所示各筆現款均係保費，且未同意
    被告可以挪用或借予被告，因國泰公司查詢未繳費原因，始
    知悉保費遭被告侵占等語，應屬非虛。
  (二)被告己○○雖以前開情詞置辯，惟國泰公司之業務員向保戶
    收取保費前，需先向公司申請開立繳費收據，並於收取現金
    保費之同時出具繳費證明予保戶，及保戶如係以現金繳納保
    費，最遲應於翌日繳回公司，國泰公司不允許業務員以另行
    開立支票之方式報繳等節，業據證人即國泰公司法務人員丙○○、興泰通訊處秘書長甲○○於本院審理時證述明確（本
    院卷第28頁、第29頁反面），而證人乙○○、丁○○均係按
    期以現金繳納保費予被告，被告並未立即報繳，亦未交付國
    泰公司之繳費收據予乙○○等情，已如前所述，則被告既自
    82年間起即受僱於國泰公司擔任業務員迄今10餘年，是就國
    泰公司前開規範應予遵守自知之甚詳，然被告卻未隨即如數
    報繳乙○○及丁○○所繳納之現金保費，顯見被告確有利用
    代收乙○○第2 期以後之續期保費屬無強制性之投資型保費
    ，及丁○○早於最後1 期保費繳納期限前已繳納之機會，易
    持有為所有之意，而遂一將乙○○及丁○○所繳保費侵吞入
    己，挪作他用至明。又如被告所述乙○○確有同意將保費借
    予被告，且乙○○所繳保費可不報繳回國泰公司為真，則被
    告為證明2 人間確有借貸關係，並避免遭國泰公司以業務侵
    占罪相繩，衡情被告豈會出具收取保費之收據予乙○○收執
    在前，後又於如附表二編號1 至5 所示時間再報繳部分保費
    回國泰公司之理，是認被告應係唯恐東窗事發，遂於如附表
    二所示時間報繳如附表二所示保費，偽充係保戶乙○○、丁○○所繳納之保費以掩其侵占之犯行為屬合理之推論，況被
    告於偵查中就上開業務侵占之事實亦曾自白犯行在卷（偵卷
    第21頁），益徵被告上開所辯，顯係事後卸責之詞，不足採
    信。至被告嗣後固有報繳乙○○之部分保費，及返還12萬元
    保費予乙○○，並以自己之支票及現金墊繳丁○○保費之情
    形，惟仍不得解免已侵占之事實，而難為被告有利之認定。
    綜上，本件被告將保戶乙○○、丁○○繳納之保險費予以侵
    占入己之事證已明，所涉業務侵占犯行，堪以認定，應依法
    論罪科刑。
二、按業務侵占罪之成立，以因執行業務而持有他人之物為前提
    ，倘行為人基於業務關係合法持有他人之物，而於持有狀態
    繼續中，擅自處分或易持有為所有之意思而逕為所有人之行
    為，即足當之。本件被告己○○為國泰公司保險業務員，並
    為該公司之保險客戶提供收費服務、各種保險金給付申請及
    款項轉交、保單質押貸款及房屋價款之申請、利息之收取及
    償還款解繳公司等業務，足見被告代收保戶乙○○、丁○○
    所交付之保費應為其業務範疇無疑，是核被告所為，均係犯
    刑法第336 條第2 項之業務侵占罪。被告先後實施如附表一
    編號1 至6 所示6 次業務侵占之犯行，彼此間犯意個別、行
    為互殊，應予分論併罰。爰審酌被告為保險公司之業務員，
    竟利用保戶乙○○、丁○○之信任，非法侵占渠等交付之保
    費達537,590 元，且犯後猶飾詞否認犯行，所為非是，惟念
    其並無犯罪前科，有臺灣高等法院被告前案紀錄表1 份在卷
    為憑，素行尚可，且已返還乙○○部分款項，並考量被告之
    犯罪動機、目的、手段及生活狀況等一切情狀，分別各量處
    如主文所示之刑，及定其應執行之刑，並諭知易科罰金之折
    算標準，以資懲儆。再者被告己○○就如附表一編號1 、4
    所示犯罪行為後，中華民國96年罪犯減刑條例業經公布生效
    ，則被告前開犯罪之時點既均在96年4 月24日之前，且其所
    犯之罪核與中華民國96年罪犯減刑條例第2 條第1 項之規定
    相符，復無同條例第3 條之除外情事存在，自均應依該條例
    第2 條第1 項第3 款、第7 條之規定，各減其宣告刑二分之
    一，並依法諭知其宣告刑及減得之刑。又被告所犯上開5 罪
    ，其所定應執行刑雖已逾有期徒刑6 月，惟依司法院大法官
    會議釋字第662 號解釋意旨，本院自應併諭知易科罰金之折
    算標準，附此敘明。
據上論斷，應依刑事訴訟法第299 條第1 項前段，刑法第336 第
2 項、第41條第1 項前段、第8 項、第51條第5 款，刑法施行法
第1 條之1 ，判決如主文。
本案經檢察官戊○○到庭執行職務。
中    華    民    國    99    年    10    月    20    日
                  刑事第二庭  審判長法  官  李政庭
                                    法  官  施盈志
                                    法  官  柯彩燕
以上正本證明與原本無異。
如不服本判決應於收受送達後10日內向本院提出上訴書狀，並應
敘述具體理由；如未敘述上訴理由者，應於上訴期間屆滿後20日
內向本院補提理由書（均須按他造當事人之人數附繕本）「切勿
逕送上級法院」。
中    華    民    國    99    年    10    月    21    日
                                    書記官  莊永利
附表一：
┌──┬────┬──────┬───────┬────────────────┐
│編號│保戶名稱│ 保單號碼   │年繳、繳費時間│侵占數額（新台幣）、期別、主文  │
├──┼────┼──────┼───────┼────────────────┤
│ 1  │乙○○  │0000000000  │95年8 月20日  │保費120,000 元、第2 期          │
│    │        │            │              ├────────────────┤
│    │        │            │              │己○○犯業務侵占罪，處有期徒刑陸│
│    │        │            │              │月，減為有期徒刑參月，如易科罰金│
│    │        │            │              │，以新臺幣壹仟元折算壹日。      │
├──┼────┼──────┼───────┼────────────────┤
│ 2  │乙○○  │0000000000  │96年8月9日    │保費120,000 元、第3 期          │
│    │        │            │              ├────────────────┤
│    │        │            │              │己○○犯業務侵占罪，處有期徒刑陸│
│    │        │            │              │月，如易科罰金，以新臺幣壹仟元折│
│    │        │            │              │算壹日。                        │
├──┼────┼──────┼───────┼────────────────┤
│ 3  │乙○○  │0000000000  │97年9月3日    │保費120,000 元、第4 期          │
│    │        │            │              ├────────────────┤
│    │        │            │              │己○○犯業務侵占罪，處有期徒刑陸│
│    │        │            │              │月，如易科罰金，以新臺幣壹仟元折│
│    │        │            │              │算壹日。                        │
├──┼────┼──────┼───────┼────────────────┤
│ 4  │乙○○  │0000000000  │96年3 月29日  │保費60,000元、第3期             │
│    │        │            │              ├────────────────┤
│    │        │            │              │己○○犯業務侵占罪，處有期徒刑陸│
│    │        │            │              │月，減為有期徒刑參月，如易科罰金│
│    │        │            │              │，以新臺幣壹仟元折算壹日。      │
├──┼────┼──────┼───────┼────────────────┤
│ 5  │乙○○  │0000000000  │97年3 月29日  │保費60,000元、第4期             │
│    │        │            │              ├────────────────┤
│    │        │            │              │己○○犯業務侵占罪，處有期徒刑陸│
│    │        │            │              │月，如易科罰金，以新臺幣壹仟元折│
│    │        │            │              │算壹日。                        │
├──┼────┼──────┼───────┼────────────────┤
│ 6  │丁○○  │0000000000  │97年10月17日  │保費57,590元、第10期            │
│    │        │            │              ├────────────────┤
│    │        │            │              │己○○犯業務侵占罪，處有期徒刑陸│
│    │        │            │              │月，如易科罰金，以新臺幣壹仟元折│
│    │        │            │              │算壹日。                        │
└──┴────┴──────┴───────┴────────────────┘
 附表二：
┌──┬────┬──────┬───────┬────────────┐
│編號│保戶名稱│ 保單號碼   │被告報繳時間  │報繳數額（新台幣）      │
├──┼────┼──────┼───────┼────────────┤
│ 1  │乙○○  │0000000000  │97年11月13日  │改以月繳保費10,000元1期 │
├──┼────┼──────┼───────┼────────────┤
│ 2  │乙○○  │0000000000  │97年11月13日  │改以月繳保費5,000 元1期 │
├──┼────┼──────┼───────┼────────────┤
│ 3  │乙○○  │0000000000  │97年12月31日  │改以月繳保費5,000元1期  │
├──┼────┼──────┼───────┼────────────┤
│ 4  │乙○○  │0000000000  │97年12月31日  │改以月繳保費5,000元1期  │
├──┼────┼──────┼───────┼────────────┤
│ 5  │乙○○  │0000000000  │99年1 月12日  │改以月繳保費5,000元1期  │
├──┼────┼──────┼───────┼────────────┤
│ 6  │丁○○  │0000000000  │97年10月27 日 │報繳現金7,590 元及發票日│
│    │        │            │              │97年12月15日、面額50,000│
│    │        │            │              │元之被告支票            │
└──┴────┴──────┴───────┴────────────┘
附錄本案判決論罪科刑法條：
中華民國刑法第336條第2項
（業務侵占罪）
對於業務上所持有之物，犯前條第 1 項之罪者，處 6 月以上
5 年以下有期徒刑，得併科3 千元以下罰金。

司法院資訊處製作；財團法人民間司法改革基金會備份。
